臺灣桃園地方法院刑事判決　　　　　　　96年度易緝字第15號
公　訴　人　臺灣桃園地方法院檢察署檢察官
被　　　告　戊○○
上列被告因詐欺案件，經檢察官提起公訴（88年度偵字第7418號
），本院判決如下︰
    主  文
戊○○連續意圖為自己不法之所有，以詐術使人將本人之物交付
，處有期徒刑壹年，減為有期徒刑陸月，如易科罰金，以銀元參
佰元即新台幣玖佰元折算壹日。
    事  實
一、戊○○基於意圖為自己不法所有之概括犯意，連續為下列行
    為：
  (一)先於民國87年5 月初某日，在桃園縣八德市○○街五號丁○○住處，向友人丁○○佯稱要合夥投資承攬房屋整修工程，
    但欠缺資金可用，需由丁○○出資合夥，丁○○信以為真，
    陷於錯誤，而分2 次交付共計新台幣（下同）201,600 元之
    金錢予戊○○後，戊○○並未實際進行房屋裝修工程，復承
    上相同犯意，於同年7 月初某日，前往上址，向丁○○之母
    乙○○佯稱其要參加桃園縣中壢市新明國小之工程競標及購
    買房屋材料，合夥股東人在大陸，須2 、3 日後才能趕回來
    ，需款孔急，始向乙○○借貸20萬元購買材料，並當場交付
    張兆生（另經檢察官以88年度偵字第7418號為不起訴處分確
    定）所簽發之面額10萬元之支票2 紙予乙○○，及同時向乙○○借貸482,000 元以支付新明國小工程之競標押標金，而
    交付李鴻章簽發之面額482,000 元之支票1 紙（付款人：中
    國農民銀行三重分行，票號：FAZ0000000號，發票日：87年
    7 月30日）1 紙予乙○○，用以取信乙○○，並向乙○○保
    證上開發票人之支票從來不曾跳票，致乙○○信以為真，陷
    於錯誤，而如數交付現金684,000 元予戊○○。惟因戊○○
    向張兆生借用支票後，並未付款，張兆生遂跳票，致乙○○
    屆期提示上開支票均遭退票，銀行即通知發票人張兆生票據
    經人提示退票乙事，張兆生隨即與乙○○聯繫，另簽發面額
    各5 萬元之支票4 紙（發票日分別是87年7 月30日、87年8
    月30日、87年9 月30日、87年10月30日，付款人均為「新竹
    區中小企業銀行」）予乙○○，以換回上開戊○○交付之該
    2 紙面額10萬元之支票，惟乙○○屆期予以提示，仍遭退票
    ，戊○○則自87年7 月底不知去向，亦拒不還款，丁○○、
    乙○○始知受騙，其等因此分別受有財產上損害。
  (二)戊○○於88年1 月間結識經營牛肉麵店之甲○○與丙○○夫
    妻後，知悉甲○○經他人訴訟審理中，欲狀告代書請求返還
    房屋，其竟承上相同之概括犯意，向甲○○及其妻丙○○佯
    稱：其認識1 名「林永然律師」，該律師與法官、檢察官很
    熟，可以幫忙處理司法案件云云，致甲○○、丙○○2 人信
    以為真，因而陷於錯誤，除交付訴訟資料及薛永鑑簽發之本
    票予戊○○外，並自88年1 月11日起，陸續應戊○○要求之
    買酒送律師、請高院地院警察官吃飯（包禮）、請桃園檢察
    官吃飯、買洋酒水果送高院、包給林律師、去林律師過路費
    及油資、請林律師、去調查局、買股票、買酒送楊梅書記官
    、請桃園警察官吃飯、請臺北檢察官吃飯、高院約地院吃飯
    、到機場接林律師回國費用、桃園法官、出庭、修機車、車
    禍醫藥費用（即88年3 月2 日該筆費用）、林律師打大哥大
    等名義，先後交付金錢給戊○○花用，迄88年3 月18日晚上
    7 時許止，甲○○、丙○○交付現金共計738,850 元予戊○○，嗣戊○○竟於某日喝醉酒，由甲○○、丙○○之子載送
    回家中途，藉口買鮮奶而下車後，即行逃逸，不知去向，亦
    拒未還款，甲○○、丙○○至此始知受騙。
三、案經甲○○、丙○○、丁○○、乙○○訴請臺灣桃園地方法
    院檢察署檢察官偵查起訴。
      理  由
壹、證據能力方面：
    按被告以外之人於審判外之言詞或書面陳述，除法律有規定
    者外，不得作為證據；被告以外之人於審判外之陳述，雖不
    符刑事訴訟法第159 條之1 至第159 條之4 之規定，而經當
    事人於審判程序同意作為證據，法院審酌該言詞陳述或書面
    陳述作成時之情況，認為適當者，亦得為證據；當事人、代
    理人或辯護人於法院調查證據時，知有第159 條第1 項不得
    為證據之情形，而未於言詞辯論終結前聲明異議者，視為有
    前項之同意，刑事訴訟法第159 條第1 項、第159 條之5 就
    此分別定有明文。查本案被告於本院準備程序時，已表示同
    意檢察官所提各項證據方法作為本案證據，且本院審酌上開
    各該證據均非非法取得之證據，並無證據力明顯過低之情形
    ，復經本院於審判期日就上開證據進行調查、辯論，依法自
    有證據能力，合先敘明。
貳、實體方面：
一、訊據被告戊○○矢口否認涉有上開詐欺取財犯行，辯稱：其
    係因承包房屋修繕工程，才向丁○○借款201,600 元使用，
    分2 次拿到錢，另其於87年7 月初向丁○○之母乙○○表示
    ，其要幫1 位警衛做改造房屋工程，以現金購買材料比較便
    宜，故需借款47萬元，乙○○同意借款，其拿李鴻章簽發之
    482,000 元支票1 紙予乙○○，後來因為買材料錢不夠，其
    又交付張兆生簽發之面額10萬元支票2 紙予乙○○換現金。
    另外，其與甲○○、丙○○夫妻認識很久，其曾於89年間向
    甲○○借5 萬元購買機車，但未曾向甲○○、丙○○表示認
    識林永然律師，該律師與法官、檢察官很熟，可以擺平官司
    之事云云。經查：
  (一)上揭事實欄「一、(一)」所載犯罪事實，業據證人即告訴人丁○○、乙○○、丙○○於偵查中及本院審理中具結指訴綦詳
    ，並經證人張兆生於偵查中證稱：被告向伊借支票使用，後
    來拒不見面，也未交錢，伊便跳票，之後銀行通知伊要把票
    拿回去，伊便與乙○○聯絡後，簽發面額5 萬元之支票共4
    紙予乙○○，用以換回被告交給乙○○之該2 紙面額10萬元
    之支票，伊未曾向乙○○借錢等語在卷，核與證人乙○○於
    偵查中陳述：一開始退票之張兆生支票2 紙是被告向伊換的
    ，後來張兆生拿4 張支票給伊，把原來退的2 張支票拿回去
    等語相符，且有證人乙○○提出之李鴻章所簽發支票暨退票
    理由單各1 紙、經證人張兆生簽發後用以換回支票之面額5
    萬元支票暨退票理由單影本各1 紙附卷可稽（見臺灣桃園地
    方法院檢察署88年度偵字第7418號卷第3 至5 頁反面），互
    核相符。審酌證人丁○○、乙○○所指：被告於87年7 月底
    就失去聯絡，遍尋無著等情，互核相符。衡情，證人丁○○
    與被告本為同事關係，乙○○則為丁○○之母，其等與被告
    間料無任何仇恨怨隙存在，倘非確有其等所指被告詐欺取財
    後避不見面，且追索無著之情事存在，其等實無可能於遭詐
    欺取財後，因被告所交付之支票均遭退票後，方於88年5 月
    14日向檢察官訴請究責之理。況證人丁○○、乙○○確有如
    數交付上開財物予被告，被告對此並不否認，詎被告自87年
    5 月間某日、同年7 月初某日先後向證人丁○○、乙○○拿
    取上開財物後，迄今已逾9 年，不僅未曾歸還任何款項，至
    其於本院審理中所辯：確實有承包房屋修繕工程及要借錢購
    買材料云云，亦未見積極舉證以實其說，要無可採。是以，
    本院認證人丁○○、乙○○所為指訴，應非子虛，均堪採信
    。至被告上開所辯，要屬事後卸責之詞，不足採信。
  (二)上揭事實欄「一、(二)」所載犯罪事實，業據證人即告訴人甲○○於偵查中指訴明確，核與證人即告訴人丙○○於偵查中
    及本院審理中具結所為指訴相符，且有證人甲○○提出之費
    用明細表1 紙附卷可參（見臺灣桃園地方法院檢察署88年度
    偵字第5851號卷第4 至6 頁），互核相符。審酌證人甲○○
    、丙○○均稱被告係前往其等經營之牛肉麵店吃飯而認識，
    因被告知悉其等有案件在法院繫屬中，主動表示認識律師，
    要跟熟識的法官、檢察官吃飯，可以幫忙擺平，因而交付訴
    訟中資料及薛永鑑之本票1 紙予被告，並依被告之要求陸續
    交付現金共計738,850 元予被告，是以，依證人甲○○、丙○○所言可知，其等與被告間雖非熟識多年之友人，彼此間
    亦無任何仇恨怨隙存在，觀諸證人甲○○、丙○○提出之費
    用明細表，其上所載被告要求其等付費之名義包括買酒送律
    師、請高院地院警察官吃飯（包禮）、請桃園檢察官吃飯、
    買洋酒水果送高院、包給林律師、去林律師過路費及油資、
    請林律師、去調查局、買股票、買酒送楊梅書記官、請桃園
    警察官吃飯、請臺北檢察官吃飯、高院約地院吃飯、到機場
    接林律師回國費用、桃園法官、出庭、修機車、車禍醫藥費
    用（即88年3 月2 日該筆費用）、林律師打大哥大云云，此
    與一般司法詐欺案件之行為人所持以詐欺各該被害人之詐術
    內容相若，倘非確有其等所指被告詐欺取財後即避不見面，
    致其等追索無著之情事存在，其等實無可能甘冒誣告罪刑之
    重責，虛偽杜撰上情，而於88年4 月12日向檢察官訴請究責
    之理。是以，本院認證人甲○○、丙○○所為指訴，應非子
    虛，均堪採信。
  (三)再者，衡諸常情，被告倘無詐欺證人丁○○、乙○○、甲○○、丙○○等人之心，其何須在先後取得上開證人交付之財
    物後，即銷聲匿跡，避不見面，又拒未返還任何金錢予上開
    證人，由此顯見被告在以上揭詐術，先後要求證人丁○○、
    乙○○、甲○○、丙○○交付財物之初，主觀上均存有意圖
    為自己不法所有之詐欺犯意甚明，是其上開所辯，要屬避就
    卸責之詞，礙難採信。綜此，本件事證明確，被告犯行堪以
    認定，應予依法論科。
二、查被告戊○○行為後，刑法於94年2 月2 日修正公布，於95
    年7 月1 日施行。按行為後法律有變更者，適用行為時之法
    律，但行為後之法律有利於行為人者，適用最有利於行為人
    之法律，修正後刑法第2 條第1 項定有明文。刑法第2 條本
    身雖經修正，但刑法第2 條既屬適用法律之準據法，本身尚
    無比較新舊法之問題，應一律適用裁判時之修正後刑法第2
    條規定以決定適用之刑罰法律，核先敘明。又以本次刑法修
    正之比較新舊法，應就罪刑有關之共犯、未遂犯、想像競合
    犯、牽連犯、連續犯、結合犯，以及累犯加重、自首減輕暨
    其他法定加減原因（如身分加減）與加減例等一切情形，綜
    其全部罪刑之結果而為比較，如新舊法處罰之輕重相同，即
    無比較適用之問題，即無刑法第2 條第1 項之適用，應依一
    般法律適用原則，適用裁判時法（參見最高法院95年度第8
    次、第21次之刑庭會議決議意旨）。經查：
  (一)刑法第339 條第1 項之詐欺取財罪，法定刑所得科或併科之
    罰金為1 千元以下罰金，據修正後刑法施行法增訂第1 條之
    1 ：「中華民國九十四年一月七日刑法修正施行後，刑法分
    則編所定罰金之貨幣單位為新臺幣。九十四年一月七日刑法
    修正時，刑法分則編未修正之條文定有罰金者，自九十四年
    一月七日刑法修正施行後，就其所定數額提高為三十倍。但
    七十二年六月二十六日至九十四年一月七日新增或修正之條
    文，就其所定數額提高為三倍」及刑法第33條第5 款修正為
    ：「主刑之種類如下：五、罰金：新臺幣一千元以上，以百
    元計算之」等規定，是依修正後之法律，刑法第339 條第1
    項詐欺取財罪所得科或併科之罰金刑最低為新臺幣1 千元；
    然依被告行為時之刑罰法律，即罰金罰鍰提高標準條例第1
    條前段規定得提高之倍數為2 倍至10倍及刑法第33條第5款
    規定之罰金最低額1 元計算，刑法第339 條第1 項之詐欺取
    財罪所得科或併科罰金刑最低額為銀元1 元，經依現行法規
    所定貨幣單位折算新臺幣條例第2 條換算為新臺幣，其最低
    額僅為新臺幣3 元。因此，比較上述修正前、後之刑罰法律
    ，自以被告行為時關於科處罰金刑之法律較有利於被告。
  (二)又被告行為後，刑法第56條關於連續犯之規定業於95年1 月
    7 日該次修正廢除，準此，本件關於被告於上揭事實欄所載
    時地連續詐欺取財之行為，依修正前刑法第56條之規定，應
    構成詐欺取財罪之連續犯，並得加重其刑；修正後之刑法既
    將連續犯之規定廢除，被告之上開行為並無接續犯或包括一
    罪之情形，其先後多次犯行，各獨立成罪，應分論併罰。比
    較新舊法，以修正前之刑法第56條較有利於被告，故依修正
    後刑法第2 條第1 項前段之規定，應適用行為時之連續犯規
    定論處。
  (三)故經綜合全部而為新舊法比較之結果，本件應適用行為時之
    法律即修正前刑法關於罰金刑最低度、連續犯、牽連犯之規
    定處斷。末按修正後刑法第57條之規定，為法院就刑之裁量
    及酌減審認標準見解之明文化，非屬法律之變更，應適用修
    正後之規定，附此敘明（最高法院95年第8 次刑事庭會議決
    議參照）。
三、核被告所為，係犯刑法第339 條第1 項之詐欺取財罪。被告
    以1 行為同時詐欺告訴人甲○○、丙○○2 人，同時侵害該
    2 人之財產法益，為同種想像競合犯，應依刑法第55條之規
    定從一重之詐欺取財罪論處。被告先後多次犯行，時間緊接
    ，方法相同，所犯係構成要件相同之罪名，顯係基於概括犯
    意反覆為之，為連續犯，應依修正前刑法第56條論以1 罪，
    並加重其刑。爰審酌被告犯罪之動機、目的係因不思正途賺
    取金錢，而連續以詐欺手段不勞而獲，惡性非輕、其犯罪導
    致告訴人4 人所受財產上之損害非輕，被告迄今均未曾返還
    所詐得之財物，併斟酌被告之品行不良、智識程度為國中畢
    業、為本院羈押前之生活狀況係與父親、祖母同住，及被告
    犯罪後之態度等一切情狀，量處如主文所示之宣告刑。末按
    ，依中華民國九十六年罪犯減刑條例第3 條第1 項第15款規
    定之反面解釋，被告於96年4 月24日以前犯本案刑法第339
    條第1 項詐欺取財罪，經本院宣告之刑未逾有期徒刑1 年6
    月，即應依上開條例第2 條第1 項第3 款規定，減其刑期2
    分之1 ，本院乃依法減為如主文所示之刑。另依中華民國九
    十六年罪犯減刑條例第9 條所定「犯最重本刑為五年以下有
    期徒刑之刑之罪，依本條例規定減為六月以下有期徒刑、拘
    役者，應於為減刑裁判時，併諭知易科罰金折算標準」之規
    定，本案被告經減刑之結果，自得易科罰金。又按，被告行
    為時之刑法第41條第1 項有關易科罰金之折算標準已於94年
    2 月2 日修正公布，罰金罰鍰提高標準條例第2 條並於95年
    5 月17日修正刪除，均自95年7 月1 日施行，有關易科罰金
    之折算標準，被告行為時之易科罰金折算標準，修正前罰金
    罰鍰提高標準條例第2 條前段（現已刪除）規定，就其原定
    數額（1 元以上3 元以下）提高為1 百倍折算1 日，則被告
    行為時之易科罰金折算標準，應以銀元1 百元以上3 百元以
    下折算1 日，經折算為新臺幣後即以新臺幣3 百元以上9 百
    元以下折算一日，惟95年7 月1 日施行之刑法第41條第1 項
    前段則規定：「犯最重本刑為五年以下有期徒刑以下之刑之
    罪，而受六個月以下有期徒刑或拘役之宣告者，得以新臺幣
    一千元、二千元或三千元折算一日，易科罰金。」，比較修
    正前後之易科罰金折算標準，以修正施行前之規定較有利於
    被告，故依修正後刑法第2 條第1 項前段規定，本案應適用
    修正前刑法第41條第1 項前段、修正前罰金罰鍰提高標準條
    例第2 條之規定，諭知被告如主文所示之易科罰金折算標準
    ，以資懲儆。
據上論斷，應依刑事訴訟法第299 條第1 項前段，修正後刑法第
2 條第1 項前段、第55條，刑法第339 條第1 項，修正前刑法第
56條、第41條第1 項前段，刑法施行法第1 條之1 第1 項、第2
項前段，修正前罰金罰鍰提高標準條例第2 條，中華民國九十六
年罪犯減刑條例第2 條第1 項第3 款、第9條，判決如主文。
本案經檢察官施宣旭到庭執行職務。
中　　華　　民　　國　　96　　年　　7 　　月　　17　　日
                  刑事第九庭  審判長法  官  何信慶
                                    法  官  蘇琬能
                                    法  官  胡芷瑜
以上正本證明與原本無異。
如不服本判決，應於判決送達後10日內向本院提出上訴狀（應附
繕本），上訴於臺灣高等法院。
　　　　　　　　　　　　　　　      書記官　張懿昀
中　　華　　民　　國　　96　　年　　7 　　月　　17　　日
附錄論罪科刑法條：
刑法第339 條（普通詐欺罪）
意圖為自己或第三人不法之所有，以詐術使人將本人或第三人之
物交付者，處5 年以下有期徒刑、拘役或科或併科1 千元以下罰
金。
以前項方法得財產上不法之利益或使第三人得之者，亦同。
前二項之未遂犯罰之。
